臺灣高等法院刑事判決　　　　　　　　　　　　　九十二年度上訴字第三七五五號
　　上　訴　人
　　即　被　告　甲○○
　　選任辯護人　劉陽明律師
　　　　　　　　陳璧秋律師
右上訴人因偽造貨幣案件，不服臺灣臺北地方法院九十一年度訴字第一三一三號，中
華民國九十二年九月二十二日第一審判決（起訴案號：臺灣臺北地方法院檢察署九十
年度偵字第二四一九四號），提起上訴，本院判決如左：
    主  文
原判決撤銷。
甲○○無罪。
    理  由
一、公訴意旨略以：被告甲○○意圖供行使之用，基於概括犯意，自民國九十年六月
    間某日起至九十年七月二日止，在台北市中山區○○○路○段六十六號六樓之二
    十租處內，以奇昱牌印鈔機偽造面額新台幣（下同）一千元及五百元之紙鈔數十
    張，嗣於九十年九月九日十五時二十分許，為房東徐琳發覺，報警查獲，並扣得
    前開印鈔機一台、偽造之五百元偽鈔成品四十張、一千元偽鈔成品八十二張，因
    認被告甲○○涉犯刑法第一百九十五條之偽造貨幣罪嫌（檢察官於原審審理時就
    此部分行為應適用之法條當庭更正為妨害國幣懲治條例第三條第一項之偽造幣券
    罪）云云。並以偽鈔機搬入查獲地點時，被告尚在該處居住，證人即房東徐琳證
    稱被告於案發後曾去電詢問偽鈔機之去向，扣得之物經鑑定確係偽鈔及現場在鋁
    帶（包裝紙）、紙張上採得之指紋與被告相符為其主要論據。
二、訊據被告甲○○對有於右揭時地為警查獲燙金機一台、燙金箔紙及偽造之五百元
    紙鈔（通用貨幣）四十張、一千元紙鈔八十二張之事實固不否認，惟堅詞否認有
    何偽造紙鈔之犯行，辯稱：上開器具係由綽號「小耀」之人於九十年六月中旬伊
    尚在該處居住時所擺放，伊於同年七月二日搬離上址，當時並未看到有何偽造之
    紙鈔，不知扣案之物係由何人所偽造，扣案燙金箔紙上之指紋，係其住於該處時
    整理房間所留等語。
三、按犯罪事實應依證據認定之，無證據不得推定其犯罪事實；又不能證明被告犯罪
    者，應諭知無罪之判決，刑事訴訟法第一百五十四條第二項、第三百零一條第一
    項分別定有明文。又按刑事訴訟法上所謂認定犯罪事實之證據，係指足以認定被
    告確有犯罪行為之積極證據而言，該項證據自須適合於被告犯罪事實之認定，始
    得採為斷罪資料。且認定不利於被告之事實，須依積極證據，苟積極證據不足為
    不利於被告事實之認定時，即應為有利於被告之認定，更不必有何有利之證據。
    如未能發現相當證據，或證據不足以證明，自不能以推測或擬制之方法，以為裁
    判之基礎。又刑事訴訟上證明之資料，無論其為直接或間接證據，均須達於通常
    一般之人均不致有所懷疑，而得確信其為真實之程度，始得據為有罪之認定，若
    其關於被告是否犯罪之證明未能達此程度，而有合理性懷疑之存在，致使無從形
    成有罪之確信，即不得遽為不利被告之認定，此分別有最高法院二十九年上字第
    三一○五號、三十年上字第八一六號、四十年臺上字第八六號、七十六年臺上字
    第四九八六號判例可資參照。
四、按(一)扣案之機具係奇昱牌七三七ＧＬＸ型燙金機，其主要功能為燙金所用，可產
    生類似鈔票上防偽線之印格，業經證人即奇昱機械工業股份有限公司職員陳萬壹
    於原審九十二年六月十日調查中證述在卷，並有其所提出之機械型錄一份附卷可
    參；是該機具可於即將完成之偽造紙鈔上，以燙金箔紙在偽鈔上燙印，做為類似
    鈔票防偽線之用，機具本身並非專為偽造紙鈔所用。又本件僅扣得該燙金機，現
    場並未扣得其他偽造紙鈔所用諸如電腦及列印機等週邊設備、紙張、裁剪工具等
    物，顯然扣案之偽鈔係於它處偽造將要完成之際，再拿到上開處所燙金製作防偽
    線；公訴意旨認所扣得之機具係印鈔機，扣案偽鈔係於上開被查獲地點偽造云云
    ，尚有誤會。(二)扣案之新版新台幣一千元券八十二張及五百元券四十張，經中央
    銀行印製廠鑑定之結果，認為：該等偽鈔均以彩色雷射輸出方式（含彩色影印）
    仿印，無隱藏字及凹版印紋凸起來效果；紙質與真鈔不同，部分水印以彩色雷射
    輸出方式（含彩色影印）仿製；安全線以燙印紫色箔膜（含面額數字）方式仿鈔
    券正面五段裸露部分，無折光變色反應；正面左下角之面額數字，無折光變色效
    果，均屬偽造，此有中央銀行發行局九十年十月二十五日（九０）台央發字第０
    三００五四０三三號函在卷可稽，足見上開通用紙幣均屬偽造無訛。又扣案之偽
    造之新版面額五百元之通用紙幣，其五格燙金防偽線邊緣型態及其上所壓印之「
    ５００」字跡相對位置、順序、特徵與扣案之燙金箔紙上壓印空格型態及所打印
    之「５００」字跡相對位置、順序、特徵等相吻合，認係源自同一模組所打印造
    成，亦有內政部警政署刑事警察局九十二年八月二十七日刑鑑字第０九二０一０
    三四０三號鑑驗通知書附卷可參，足見扣案之燙金箔紙確屬印製扣案偽鈔上防偽
    線所用之物。又證人即至現場處理員警楊志清及至現場採證員警鐘憲祥分別於原
    審九十二年三月六日及九十二年四月三日調查中證稱：扣案之燙金箔紙於查獲時
    係安裝於扣案之機具等語；參諸卷附之由證人楊志清於查獲時所拍攝之照片，足
    見扣案之奇昱牌七三七ＧＬＸ型燙金機一台亦屬印製扣案偽鈔上防偽線所用之物
    。另扣案之燙金箔紙上所採得之指紋，經送內政部警政署刑事警察局鑑定之結果
    ，其中有部分指紋與被告甲○○之指紋相符，此亦有該局九十年十一月二十九日
    （九十）刑紋字第二０八六九六號鑑驗通知書附卷可稽。足見本件扣案之燙金機
    ，附於其上之燙金箔紙，被告曾以手觸摸過。(三)綜上所述，被告固似與上開偽造
    之紙鈔有相當程度之關聯，惟應查明者，乃該臺北市○○○路○段六十六號六樓
    之二十之房屋，究由何人承租、使用？扣案之燙金機係何人所有，由誰搬進屋內
    ？被告何時搬離該屋？燙金箔紙上之指紋何時留下？被查獲當日被告為何在該處
    出現？
五、經查，(1)坐落臺北市○○○路○段六十六號六樓之二十之小套房，原係許立騏（
    經檢察官為不起訴處分確定）於九十年一月初以每月八千五百元向徐琳所承租，
    當時約定之租期為半年，九十年四月間許立騏搬離該處，後將該屋交由被告甲○
    ○居住，並未告知徐琳，俟徐琳收租時始知其事，因許立騏未支付租金，徐琳乃
    要甲○○繳交，甲○○因之曾繳納二個月之租金等情，業據證人許立騏、徐琳證
    述明確。是該屋之原始契約承租人為許立騏，被告甲○○僅係得許立騏同意住進
    該屋之人；除房東外，許立騏、甲○○均可能持有該屋之鑰匙。另被告住到九十
    年七月二日即遷離，該屋交由一綽號「小耀」，手臂有刺青，可能姓黃之男子居
    於七月初搬離該處屬實；證人徐琳於原審訊問時亦結證稱：不知甲○○於何時搬
    走，因未繳房租，伊去敲門時才知有二個男人住於該處，他們說是甲○○讓給他
    們住，房租向甲○○要，其中一人身上有刺青，有一人告訴我他姓陳，水電被斷
    後，他們把鑰匙交給櫃檯，管理員通知我，要我去處理．．．．等語。足見九十
    年七月二日後，更有另二位男子（其中一位身上有刺青）住於該處並持有該屋之
    鑰匙。是能進出該屋之人應不只被告甲○○一人。(2)被告於警訊時供稱：該「印
    刷機」係許立騏於六月中旬放進去的。於檢察官訊問時則改稱：九十年六月中旬
    外出回來後，就看到那部機器，七月二日伊搬離該處前之七月一日，有一自稱「
    小耀」之人，說許立騏要讓他住，並說機器是他們工廠的。雖對該機器（印刷機
    ）係何人所搬進房內，前後有許立騏、「小耀」二種說詞，且許立騏更否認認識
    「小耀」之人。惟按，偽造貨幣係刑度甚重之罪，許立騏否認該機器係其搬入房
    內及否認認識「小耀」之人，事屬當然；被告未能供出「小耀」之人以供查證，
    或值令人懷疑，然被告或許確不知「小耀」之正確年籍，且亦無供出共犯之義務
    ，不能因此即謂被告係偽造貨幣之共犯；況被告自警訊始，即未否認該機器係於
    其尚住於上開房屋之九十年六月中旬時所搬入，斯時尚未將機器上之指紋送請鑑
    定，被告並無明確承認該等事實之必要；又該扣按之機器，並非印鈔機，僅係燙
    印防偽線之燙金機，被告自始即認該機器係印刷機，檢察官經多次偵訊後，亦以
    扣按之機器係印鈔機提起公訴，已如前所述，顯然被告、偵訊時訊問之證人、檢
    察官均不知該機器在偽造紙鈔過程中之真正用途。(3)證人徐琳固證稱被告於案發
    後之某日曾打電話詢問扣按機器之去處，被告亦承認打過該通電話，惟辯稱係為
    房間內之電視機之歸屬問題打電話，雖無證據證明何者所述為真，然被告既因該
    機器之事為警調查，即便在電話中有問及機器之事，亦符關心案情進度之常情，
    尚難因之認該機器即係供被告共同偽造貨幣之用。(4)扣案之燙金箔紙上所採得之
    指紋，經送內政部警政署刑事警察局鑑定之結果，其中有部分指紋與被告甲○○
    之指紋相符，已如前所述；惟經本院函詢同上警察局結果，「因遺留指紋者之因
    素，如體質、汗液分泌情形、疾病、藥物刺激等；留存時接觸面之因素，如遺留
    物體之表面特性、污染情形、接觸時之施力等；留存後之因素，如置放或保存之
    空間、溫度、濕度、通風、光線狀況等，指紋留存之時間，目前尚難精確認定」
    ，有該局九十三年二月三日（九二）刑紋字第○九二○二三八○九五號函在卷可
    憑。從所留指紋固不能認定係於何時所留，然依被告自始之所供，被告既於該機
    器搬入上開房屋內時，仍居住其內，則其或因打掃、或因該燙金箔紙掉落地上，
    曾以手指觸摸、捲緊燙金箔紙，因而留下指紋，該種可能性並不能排除，因之亦
    不能以燙金箔紙留有被告之指紋，即認被告有共犯偽造紙幣犯行。又被告如係共
    犯，為何僅在燙金箔紙上留下指紋，而未在扣案之偽造五百元紙鈔四十張、千元
    紙鈔八十二張上亦留下指紋？(5)如前所述，被告係於九十年七月二日搬離上開房
    屋，扣案之機器並未遷移，該屋則另有二男子居住，該二男子即有可能曾使用過
    該扣案機器，只是未留下指紋可供比對而已；雖被告於警訊時曾供稱：其於九十
    年九月六日在上開處所最後一次見到「小耀」。惟其後被告自偵查中起即否認此
    事，此外，亦無證據證明被告自搬離迄被查獲止，有再回該處使用機器，亦尚難
    依此所供即認被告迄九十年九月六日有與「小耀」共同偽造紙幣之犯行。(6)證人
    徐琳於原審訊問時證稱：住於上開房屋之二男子，非但未繳租金，水電費亦沒繳
    ，水電被斷後，他們把鑰匙交給櫃檯，管理員通知我，要我去處理，打開房門後
    ，看見裡面很亂，且發現偽造之鈔票，乃報警處理等語。該二男子，既未留下年
    後，主動交還鑰匙給管理員，顯然其等已有將房內所有物品交予房東處理之意，
    且因無人知道其等真實姓名，甚且將偽造之偽造紙幣亦留於房內，如「小耀」與
    被告有共犯之關係，衡情，其等要交還鑰匙離去時，應無不告知被告，或將犯偽
    造紙幣重罪之偽鈔帶走、丟棄，而任令被告回去整理房間為警查獲之理。另證人
    徐琳固證稱不記得有打電話或寫信請被告去整理房間，與被告所供並不相符，惟
    被告既住於該處有一段時間，亦曾繳交二個月之房租與徐琳，其後所住之男子亦
    要徐琳向被告收取房租，則徐琳遇上該等欠租、斷水斷電等麻煩之事，其交涉之
    對象自會以被告甲○○為主，亦會想盡辦法通知甲○○出面解決，是被告該日深
    夜會去整理房間，應係有聽到房東之通知或房屋已交還房東所致，如被告共同參
    與該偽造貨幣之犯行，知該處尚有偽造紙鈔，應不會當日帶同二位毫不知情之堂
    弟黃昭鈞、朋友翁健峰到現場點蠟燭整理東西，陷自己及堂弟、朋友於被追訴之
    危險。(7)綜上所述，上開房屋既非被告承租，持有房間鑰匙及使用該屋之人亦不
    僅被告一人，則將扣案燙印機器搬入房屋之人自無從證明確係被告所為，或被告
    明知該機器係供偽造紙鈔之用仍同意他人搬入，並共同參予偽造紙鈔之犯行，而
    被告既曾住於該屋之內，則在燙金箔紙上留下指紋，亦屬不能排除可能之事；本
    件並無證據證明被告係共同偽造扣按紙鈔人，尚難以被告於案發時到現場整理房
    間內物品，即謂被告係偽造扣案紙鈔之人，揆之前開判例之說明，本件之直接或
    間接證據，均未達於通常一般之人均不致有所懷疑，而得確信其為真實之程度，
    尚有合理性懷疑之存在，致使本院無從形成有罪之確信，不得遽為不利被告之認
    定。此外，復查無其他積極證據足資證明被告有何公訴人所指之偽造紙鈔犯行，
    因認不能證明被告犯罪，應為無罪判決之諭知。
六、原審認被告罪證明確，予以論罪科刑，尚有未當，被告否認犯罪而提起上訴，為
    有理由，應由本院將原判決撤銷，另為無罪判決之諭知。
據上論斷，應依刑事訴訟法第三百六十九條第一項前段、第三百六十四條、第三百零
一條第一項前段，判決如主文。
本案經檢察官周志榮到庭執行職務。
中　　　華　　　民　　　國　　九十三　　年　　　三　　　月　　　九　　　日
                              臺灣高等法院刑事第二十一庭
                                  審判長法  官  葉　騰　瑞
                                        法  官  莊　明　彰
                                        法  官  劉　壽　嵩
右正本證明與原本無異。
檢察官如不服本判決應於收受送達後十日內向本院提出上訴書狀，其未敘述上訴之理
由者並得於提起上訴後十日內向本院補提理由書（均須按他造當事人之人數附繕本）
。
                                        書記官  廖　婷　璇
中　　　華　　　民　　　國　　九十三　　年　　　三　　　月　　　九　　　日
